臺灣宜蘭地方法院民事判決　九十三年度訴字第三五號
　　原　　　告　甲○○
　　被　　　告　乙○○
　　訴訟代理人　吳振東律師
當事人間請求分割共有物事件，本院於民國九十三年七月八日經言詞辯論終結，判決
如左：
    主      文
兩造共有坐落宜蘭縣冬山鄉○○段一二四四地號（面積三千六百九十九點六０平方公
尺）、同段一二四五地號（面積二千一百六十五點七三平方公尺）、同段一二四六地
號（面積四千九百二十五點０七平方公尺）等三筆土地，合併分割為如附圖編號Ｂ與
Ｂ—一部分（面積五千三百九十五點二平方公尺）歸原告所有；編號Ａ與Ａ—一部分
（面積五千三百九十五點二平方公尺），歸被告所有。
訴訟費用由被告負擔二分之一，餘由原告負擔。
    事實及理由
一、原告起訴主張，坐落宜蘭縣冬山鄉○○段一二四四地號（面積三千六百九十九點
    六０平方公尺）、同段一二四五地號（面積二千一百六十五點七三平方公尺）、
    同段一二四六地號（面積四千九百二十五點０七平方公尺）等三筆土地（以下簡
    稱系爭土地），為兩造所共有，每人應有部分各為二分之一，又系爭共有物並無
    法令限制不能分割或因物之使用目的不能分割，或契約約定不為分割，惟兩造間
    協調後無法達成協議，且被告所提之分割方案（即以如附圖編號二、四兩點連線
    為擬分割線）將導致原告所分得部分出路路面變窄，人員進出不便，為此爰依民
    法第八百二十三條第一項、八百二十四條第二項訴請裁判合併分割共有物，並聲
    明以如附圖編號一、三兩點連線為分割線，將如附圖編號Ｂ與Ａ—一部分歸原告
    所有、編號Ａ與Ｂ—一部分歸被告所有。
二、被告則以：系爭土地兩造自前手迄今係以如附圖編號二、四兩點連線為分管界線
    已有多年，即如附圖編號Ｂ與Ｂ—一部分由原告管理；編號Ａ與Ａ—一部分歸被
    告管理。因多年未分割導致利用不便，被告遂請求宜蘭縣政府不動產糾紛調處委
    員會調處，而經該委員會審酌後，認將系爭土地合併分割，以系爭土地龍眼樹為
　　基點（即如附圖編號二）、如附圖編號二、四兩點之連線，將如附圖編號Ｂ與Ｂ
　　—一部分歸原告所有；編號Ａ與Ａ—一部分，歸被告所有，最符合兩造利益，故
　　原告主張此一分割分案偏袒被告導致原告路面變窄、車輛進出不便云云，並非可
　　採。再者，原告目前所分管之部分歷來即以毗鄰地即同段一二四一、一二四二地
　　號土地之現有通道與對外道路相通，與原告主張所謂以附圖編號二、四兩點連線
　　所決定之分割分案導致其對外關於聯外道路不便云云並無直接關係。又且，同段
　　一二四四地號土地與毗鄰地一二四二地號土地間有三公尺之駁坎落差及圍牆存在
　　，原告殊無逕從該駁坎處開設道路等語，而聲明請求駁回原告之訴。
三、按各共有人得隨時請求分割共有物。但因物之使用目的不能分割或契約定有不能
    分割之期限者，不在此限，民法第八百二十三條定有明文。復按共有物分割之方
    法，固可由法院自由裁量，但仍應斟酌各共有人之意願、共有物之性質、經濟效
    用及全體共有人之利益等情形，為適當公平之分割。再按數筆土地合併分割，理
    論上為數筆土地合併後再予分割，故合併分割必須數筆土地同一地段，地界相連
    ，使用分區，使用性質均相同之土地始得為之，此觀諸地籍測量實施規則第二百
    二十四條規定甚明。又分割共有物之訴，係就同一共有關係之共有物，予以分割
    ，使共有人各就共有物之一部分單獨取得所有權之形成訴訟，惟數共有物如其性
    質、共有人與應有部分均相同，並經共有人全體同意者，自得為合併分割（參見
    最高法院八十五年台上字第二九五九號判決意旨）。查系爭土地地目雖均旱，然
    兩造係於六十八年間起即為共有狀態，此有系爭土地之土地登記謄本可參，無法
    定不得分割或依其使用目的不能分割之情事，此外共有人間又無不分割之特約存
    在，是原告因協議分割未成，請求合併分割系爭土地，洵屬有據。
四、經查，系爭土地為兩造所共有，應有部分各為二分之一，現兩造分管中，兩造分
    管土地大致範圍，原告為如附圖Ｂ部分、被告為如附圖Ａ部分。另如附圖編號二
    為龍眼樹一棵往西北方向將系爭土地區分為二區域，二區域間地勢有些許落差，
    目前均種植柚樹。而系爭土地對外均無法直接到達最近之公路即宜蘭縣冬山鄉○
    ○路。鄰地即同段一二四二地號、一二四一地號、一二四０地號土地上建有房舍
    ，同段一二四二地號土地西南側（即後半段）留有水泥通道，而一二四二地號、
    一二四一、一二四０地號土地東北側即屋前廣場留有約五公尺寬的水泥通道（以
    下簡稱系爭既成道路）藉由同段一二三五地號土地可通往上揭中山路；又系爭冬
    山鄉○○段一二四四地號土地，與鄰地即同段一二四二號土地間有約三公尺之落
    差，並築有水泥駁坎與水泥造之圍牆等情，業據原告提出系爭土地之土地登記謄
    本、地籍圖謄本、宜蘭縣政府不動產糾紛調處紀錄表，除為兩造不爭執外，且經
    本院現場勘驗明確，制有勘驗筆錄及現場照片，並囑託宜蘭縣羅東地政事務所測
    量屬實。
五、原告主張以附圖編號一、三兩點連線為擬分割線，將如附圖編號Ｂ與Ａ—一分歸
    原告所有、編號Ａ與Ｂ—一歸被告所有之分割方案，對兩造最有利且公平云云，
    被告則否認之，並以前詞為辯。是以兩造關於分割方案之主張，整理本件爭點為
    ：本件分割方案是否考慮原告所主張以系爭既成道路供作系爭土地通行之用？換
    言之，兩造就系爭土地是否為預留可通往系爭既成道路之通路而決定分割方案？
  (一)原告主張系爭土地昔日分管Ｂ部分之人係由如附圖編號二、三兩點間之通道，藉
    經前述系爭既成道路通往公路，且昔日雖有分管區域，但只是大致的界線，並非
    被告所抗辯是以龍眼樹即附圖編號二、四連線為分管界線，故應以如附圖編號一
    、三兩點之連線，決定分割方案，使系爭既成道路成為兩造均能以為對外通行之
　　道路云云。然查，如附圖編號二、三兩點係位上揭一二四四地號土地與同段一二
　　四二地號土地之經界上，然於本院言詞辯論終結之時言，上揭一二四四地號土地
　　與同段一二四二地號土地間，仍因一二四二地號等土地建築房屋之故而築有三公
　　尺落差之水泥駁坎以為房屋之地基與擋土牆及圍牆，此有前述勘驗筆錄與照片可
　　稽，是屬於袋地之系爭土地，現實上目前並無法自如附圖編號二與三之處而經系
　　爭既成道路以為對外通行；再者，兩造因系爭土地分管位置之故，原告分管部分
　　對外通行方式，係繞於同段一二四二地號土地後半段之水泥通道連接系爭既成道
　　路以達公路，而被告自其分管部分則係經鄰地即同段一二三五地號土地以達公路
　　，此均為兩造不爭執，是兩造目前通行狀態，均與如附圖編號二、三兩點之位置
　　無涉。此外，系爭土地之鄰地即同段一二四二、一二四一等地號土地，均有水泥
　　磚造房屋，並築有地基導致與前述一二四四地號有阻礙通行之落差與駁坎存在，
　　已如前述。故考量目前系爭土地兩造通行狀況與鄰地周遭環境（包括建築狀況、
　　地勢高低落差情況、鄰地房屋使用情況）均與昔日不同，故縱使原告主張昔日之
　　通行情形為真，然本院考量分割分案時亦因時空背景已經相異，當不必受昔日習
　　慣事實之拘束，故原告前述主張，並非可採。
  (二)原告雖又提出八十六年一月七日訴外人李阿爐與訴外人廖阿蔥間就坐落宜蘭縣冬
    山鄉○○段八寶小段六四０地號土地之共有物分割協議書及宜蘭縣冬山鄉公所九
    十二年十二月三日冬鄉建字第九二００一八九五五號函與會勘記錄，主張系爭既
　　成道路早已於兩造與鄰地共有人間達成協議，以為系爭土地之通行道路，若以被
　　告抗辯之分割方案，則原告所分得之部分完全無法利用系爭既成道路以為對外通
　　行云云。經查，昔日坐落宜蘭縣冬山鄉○○段八寶小段六四０地號土地（即現今
　　一二四二、一二四一、一二四０、一二三九等地號土地）於八十六年一月七日雖
　　由共有人即訴外人李阿爐（土地原為原告之母廖阿妹所有，嗣由李阿爐單獨繼承
　　）、廖阿蔥為分割之協議，雖然此一分割協議書除載明上揭昔日六四０地號土地
　　應為如何之分割外，亦確認共有人所提撥供道路使用之土地位置，此有共有物分
　　割協議書一紙附卷可參，惟此一分割協議書首段載明「立協議書土地共有人李阿
　　爐、廖阿蔥雙方共有土地坐落員山鄉○○○段六四０地號、建、０‧０七七一公
　　頃各持分二分之一，同意申辦共有物分割登記並邀同房屋使用人李正福及廖萬居
　　、甲○○約定條件詳列於左，以示遵行」等情，顯見此一共有物分割協議所為約
　　定並未涉及系爭土地日後通行之問題，至多僅是處理上揭昔日六四０地號上之房
　　屋使用人出入通行之問題而已；此外，原告自承訴外人李阿爐於上揭一二四二、
　　一二四一、一二四０地號土地建築房屋時，知悉系爭土地尤其是如附圖Ｂ部分之
　　通行狀態，也考量系爭土地如附圖Ｂ部分之通行問題，已預留一二四二地號土地
　　後半段之水泥通道供鄰地即一二四四地號土地之使用人通行，故原告於訴外人李
　　阿爐在前述一二四二等地號土地建築房屋時因墊高地基造成如附圖編號二、三點
　　成實際上無法為通行系爭既成道路之狀態一節，應早已預見，故原告主張待分割
　　後其可於如附圖編號二、三點之系爭土地上填土墊高鋪設道路以通行系爭既成道
　　路云云，亦非可採。再者，原告目前分管之區域對外通行方式亦是經由前述系爭
　　既成道路以達公路，已如前述，故原告主張若未採取其所主張之分割分案則其所
　　分得之部分完全無法利用系爭既成道路以為對外通行云云，即與事實不符。故被
　　告抗辯原告主張所謂分割分案與系爭既成道路之延伸並無絕對關係等情，應屬可
　　採。
  (三)從而，依前所述，原告主張應以如附圖編號一、三兩點連線為擬分割線之理由並
　　不存在，且被告亦抗辯原告之主張與系爭土地之分管狀態不符，是原告主張以如
　　附圖編號一、三兩點連線為分割線而分割系爭土地如其聲明所示云云，即無採取
　　之理由。而本院審酌原告於言詞辯論時自承分管界線不論是如附圖編號一、三兩
　　點連線抑或編號二、四兩點連線均與分管狀態相符等情，是以如附圖編號二、四
　　兩點之連線為分割線，將系爭土地分割為如附圖編號Ｂ與Ｂ—一部分歸原告所有
　　及編號Ａ與Ａ—一部分歸被告所有，則分割之區域當即符合兩造所主張之分管狀
　　態，且兩造訴訟前於宜蘭縣政府不動產糾紛調處委員會調處時，係以龍眼樹為基
　　點將系爭土地分割二筆，此有宜蘭縣政府九十二年十一月十二日府地一字第九二
　　０一三九三四二號函附調處記錄及土地複丈成果圖可參，即如附圖編號二、四兩
　　點之連線，而分割出之二區域地勢上本即存有些許之落差，亦如前述，當較與分
　　管現況及土地現況相符，此外兩造除各自取得之相等之土地面積，其對外通行如
　　前所述亦均無問題，而堪認此分割方案，較符合兩造當事人之利益，而足採用。
六、綜上所述，爰採用如附圖編號二、四兩點連線為分割線之分割方案，將系爭三筆
    土地合併分割為：如附圖編號Ｂ與Ｂ—一部分（面積五千三百九十五點二平方公
    尺）歸原告所有；編號Ａ與Ａ—一部分（面積五千三百九十五點二平方公尺），
    歸被告所有。
七、末按分割共有物事件本質上並無訟爭性，兩造本可互換地位，由任一共有人起訴
    請求分割，均無不可，實質上並無所謂何造勝訴、敗訴之問題，是本件之訴訟費
    用自應由兩造各按其應有部分比例分擔，方屬公允。
八、訴訟費用負擔之法條：民事訴訟法第八十條之一。
中　　華　　民　　國　　九十三　　年　　　七　　　月　　二十二　　日
~B臺灣宜蘭地方法院民事庭
~B法　　　官　　蔡仁昭
右正本與原本無異。
如不服本判決，應於判決送達後廿日內向本院提出上訴狀(應附繕本)。
中　　華　　民　　國　　九十三　　年　　　七　　　月　　二十八　　日
~B法院書記官　　陳憲文
附圖：
宜蘭縣羅東地政事務所九十三年三月三日五二八００號收件、同年六月十四日000
000000號收件之土地複丈成果圖
